【裁判字號】    97,上更(一),154
【裁判日期】    971111
【裁判案由】    違反毒品危害防制條例
【裁判全文】
臺灣高等法院高雄分院刑事判決     97年度上更(一)字第154號
上  訴  人
即  被  告  甲○○
指定辯護人  本院公設辯護人于欣潔
上列上訴人因違反毒品危害防制條例案件，不服臺灣高雄地方法
院93年度訴字第1177號中華民國94年4 月28日第一審判決（起訴
案號：臺灣高雄地方法院檢察署93年度偵字第6741號），提起上
訴，經最高法院發回更審，本院判決如下：
    主  文
原判決關於甲○○部分撤銷。
甲○○販賣第三級毒品，處有期徒刑陸年，褫奪公權參年。扣案
第三級毒品愷他命貳包（均含包裝袋，驗前毛重各為玖拾壹公克
、參點伍公克；驗後毛重各為捌拾玖點陸玖公克、參點貳陸公克
）；供販賣第三級毒品愷他命所用之電子磅秤壹臺、空夾鏈袋壹
包（連同將夾鏈袋合裝壹包之外包裝夾鏈袋壹個，合計壹佰零壹
個）、行動電話壹具（XG966型，電話號碼為0000000000）及ACE
TAMINOPHEN（即解熱鎮痛劑）壹包（含包裝袋，驗前毛重為參拾
參公克、驗後毛重為參拾貳點捌公克），均沒收之。
    事  實
一、甲○○明知愷他命（Ketamine）經行政院衛生署公告為第三
    級毒品，未經許可不得販賣，為思同時購買第三級毒品愷他
    命供己施用及販賣營利，竟基於販入後再售出第三級毒品愷
    他命以營利之犯意，乃先於民國93年3 月28日某時，以其所
    有0000000000號行動電話與姓名年籍均不詳、綽號「小皮」
    之成年男子聯繫購買愷他命事宜，欲以每公克新臺幣（下同
    ）650 元之價格，向「小皮」販入愷他命100 公克，俟達成
    買賣合意後，為分裝毒品販賣，於93年3 月29日16時50分許
    ，先透過不知情之姓名年籍均不詳、綽號「阿政」之友人，
    以3000元之價格，購入電子磅秤1 臺，欲待販入愷他命後，
    即行秤重分裝，旋於93年3 月29日23時許，依約在高雄市○
    ○路、民權路口附近，除當場交付6 萬5000元予「小皮」，
    並向「小皮」收受愷他命100 公克外；復於不詳時、地，取
    得ACETAMINOPHEN （即解熱鎮痛劑）1 包（含包裝袋，驗前
    毛重為33公克、驗後毛重為32.8公克），預備供稀釋第三級
    毒品以增加重量販賣牟利之用。又甲○○販入上開毒品、電
    子磅秤，及取得ACETAMINOPHEN （即解熱鎮痛劑）1 包後，
    即將之置於隨身攜帶之LV皮包內，隨即駕駛車牌號碼ZR─50
    50號自小客車前往高雄市左營區○○○路139 之6 號4 樓其
    女友葉庭（原名葉貞宜，已判決無罪確定）住處，搭載不
    知情之葉庭至其友人何丹豪位於高雄市○○區○○路、學
    源街口之住處，停留至翌日凌晨6 時許，期間甲○○除取部
    分毒品供己施用外，其餘毒品則乘葉庭不注意時，將其原
    置於LV皮包內之愷他命1 包（含包裝袋，驗前毛重為91公克
    、驗後毛重為89.69 公克）取出，藏放於女友葉庭所攜帶
    之手提袋內層暗袋內，再將該LV皮包【內有電子磅秤1 臺、
    ACETAMINOPHEN （即解熱鎮痛劑）1 包（含包裝袋，驗前毛
    重為33公克、驗後毛重為32.8公克）、愷他命1 包（含包裝
    袋，驗前毛重為3.5 公克、驗後毛重為3.26公克）】放於葉
    庭前開手提袋內，伺機販賣予不特定人施用。另甲○○駕
    車搭載葉庭離開何丹豪住處後，於返回高雄市○○區○○
    路62巷17號34樓之2 租屋處途中，乃於「小北百貨」，購買
    空夾鏈袋1 包（連同將夾鏈袋合裝1 包之外包裝夾鏈袋1 個
    （合計101 個），且將之置於口袋內，預備供販賣分裝毒品
    之用。嗣於93年3 月30日上午6 時40分許，甲○○、葉庭
    返回前開新光路租屋處時，為警查獲，並分別於甲○○口袋
    內、所有LV皮包內（置於葉庭所攜帶之手提袋內），及葉
    庭所攜帶之手提袋內層暗袋內，扣得前開愷他命2 包（均
    含包裝袋，重量詳前）及其所有供販賣第三級毒品愷他命所
    用之電子磅秤1 臺、行動電話1 具（XG966 型，電話號碼為
    0000000000號）及預備供販賣毒品所用之空夾鏈袋1 包（連
    同將夾鏈袋合裝1 包之外包裝夾鏈袋1 個，合計101 個）、
    ACETAMINOPHEN （即解熱鎮痛劑）1 包（含包裝袋，重量同
    前）。
二、案經高雄市政府警察局刑警大隊報告臺灣高雄地方法院檢察
    署檢察官偵查起訴。
    理  由
壹、程序及證據能力部分：
一、本件上訴人即被告甲○○（下稱被告）經合法傳喚，無正當
    之理由不到庭者，爰不待其陳述，逕行判決，合先敘明。
二、按被告以外之人於審判外之陳述，雖不符前4 條之規定，而
    經當事人於審判程序同意作為證據，法院審酌該言詞陳述或
    書面陳述作成時之情況，認為適當者，亦得為證據；當事人
    、代理人或辯護人於法院調查證據時，知有第159 條第1 項
    不得為證據之情形，而未於言詞辯論終結前聲明異議者，視
    為有前項之同意，刑事訴訟法第159 條之5 定有明文。經查
    本件關於卷內證據資料之證據能力部分，被告及辯護人除爭
    執搜索葉庭之程序不合法外，其餘各項證據能力，被告及
    其辯護人於原審均不爭執證據能力（詳原審院卷第23頁倒
    數第8 行以下、第24頁第1 行以下）。且於本院言詞辯論終
    結前，均知有第159 條第1 項不得為證據之情形，亦均未聲
    明異議，且本院審酌該證據作成情況均無不適當之情形，是
    依上開規定，認得作為本案證據。
三、按除法律另有規定外，實施刑事訴訟程序之公務員因違背法
    定程序取得之證據，其有無證據能力之認定，應審酌人權保
    障及公共利益之均衡維護，刑事訴訟法第158 條之4定 有明
    文。從而，除法律規定之法定證據使用禁止外【即違背於法
    定障礙事由期間禁止訊問及禁止夜間訊問（刑事訴訟法第15
    8 條之2 第1 項本文）、違背告知義務（同法第158 條之2
    第2 項）、不正訊問（同法第156 條第1 項）、應具結而未
    具結之證言或鑑定意見（同法第158 條之3） 】，其他違背
    法定程序取得之證據，是否即應禁止使用，而無證據能力，
    在發現真實、法治程序等原則衝突調和下，並非全然劃上等
    號，仍應審酌(1)違背法定程序之情節、(2)違背法定程序時之
    主觀意圖、(3)侵害犯罪嫌疑人或被告權益之種類及輕重、(4)
    犯罪所生之危險或實害、(5)禁止使用證據對於預防將來違法
    取得證據之效果、(6)偵審人員如依法定程序有無發現該證據
    之必然性及(7)證據取得之違法對於被告訴訟上防禦不利益之
    程度等各種情形，以為認定證據能力有無之標準（詳刑事訴
    訟法第158 條之4 立法理由）。有關本件搜索程序是否合法
    ？被告及辯護人均有爭執，本院經查：
  (一)搜索乃發現被告或犯罪證據物件及可得沒收之物，對於被告
    或第三人之身體、物件（含電磁紀錄）及住宅或其他處所，
    施以搜查之強制處分。不論就被告或第三人而言，搜索係干
    預被搜索人自由、住宅或財產權之處分，因而，基於「法律
    保留原則」，發動實施搜索處分時，必須有法律之明文規定
    ，且應謹守法律設定之要件限制。又搜索係以「令狀搜索」
    為原則，搜索時應用搜索票（詳刑事訴訟法第128條第1項）
    ；搜索票應記載應加搜索之處所（同法第128 條第2項第3款
    ）。但因本質上，搜索係帶有急迫性、突襲性之處分，難免
    發生時間上不及聲請搜索票之急迫情形，是我國乃承認『無
    令狀搜索（無票搜索）』之情形，就類型而言，包括附帶搜
    索（刑事訴訟法第130 條，係緊隨於拘捕、羈押之無令狀搜
    索，目的係防止被告身懷武器或其他危險物品，危及執法人
    員、被告本人或第三人之身安全）、逕行搜索（刑事訴訟法
    第131條第1項，目的在發現被告，除拘捕後之附帶搜索外，
    不得再為其他搜索）、緊急搜索（刑事訴訟法第131條第2項
    ，目的在迅速取得證據以資保全，主體為檢察官，但司法警
    察受檢察官指揮後，亦可實施）及同意搜索（刑事訴訟法第
    131條之1）。
  (二)搜索，經受搜索人出於自願性同意者，得不使用搜索票。但
    執行人員應出示證件，並將其同意之意旨記載於筆錄，刑事
    訴訟法第131條之1定有明文。是受搜索人同意搜索時，為免
    受搜索人是否出於自願性之同意發生爭執，應將同意意旨記
    明搜索、扣押筆錄，以明責任（參照刑事訴訟法第131 條之
    1 立法理由）。又同意搜索是否出於自願性，仍須綜合一切
    情狀而為判斷，尤應斟酌當時之客觀環境，同意人之精神狀
    態及理解能力；且同意係發動搜索之程序要件，是在發動同
    意搜索之前，應事先已取得受搜索人之同意，如未經受搜索
    人事先同意，即貿然實施搜索，縱搜事後簽名同意，因搜索
    行為已實施完畢，尚難認符合同意搜索之要件。
  (三)查本件高雄市政府警察局刑警大隊員警實施搜索之前，雖曾
    聲請搜索票，惟該搜索票所載搜索地點，將「高雄市○○區
    ○○路62巷17號34樓之 2」被告甲○○租屋處，誤載為「高
    雄市○○區○○路『65』巷17號34樓之2」（詳警卷第1頁）
    ，是依該搜索票所載搜索範圍，除可搜索被告甲○○身體外
    ，同案被告葉庭之身體及被告甲○○前開租屋處，既非在
    該搜索票所載搜索範圍內，如無同意搜索或前開所示非要式
    搜索之情事，自不得實施搜索，合先敘明。是警方於被告甲
    ○○口袋內搜出空夾鏈袋1 包（連同將夾鏈袋合裝1 包之外
    包裝夾鏈袋1 個，合計101 個），該搜索程序應屬合法。
  (四)至警方以同意搜索之方式，於同案被告葉庭所攜帶之手提
    袋內及內層暗袋內，分別扣得愷他命1 包（含包裝袋，驗前
    毛重為91公克、驗後毛重為89.69 公克）、被告甲○○所有
    LV皮包【內有電子磅秤1 臺、ACETAMINOPHEN （即解熱鎮痛
    劑）1 包（含包裝袋，驗前毛重為33公克、驗後毛重為32.8
    公克）、愷他命1 包（含包裝袋，驗前毛重為3.5 公克、驗
    後毛重為3.26公克）】之事實，固有扣押筆錄、自願受搜索
    同意書、扣押物品目錄表及照片附警卷可參（詳警卷第2 頁
    、第4 頁、第5 頁、第45頁至第47頁）；且經證人即高雄市
    政府警察局刑警大隊員警陳貴鵬、吳政誼於原審證陳明確（
    詳原審卷第332 頁至第349 頁）。惟證人即實施搜索當時
    在場之張珣於原審證稱：伊坐在客廳，他們（指警員）就撞
    進來，叫我們不要動，警察將葉庭皮包拿起來，就打開拿
    出東西，同意書係警察搜索之後，在場人接續簽名等語（詳
    原審卷第305 頁至第308 頁）；證人即實施搜索當時在場
    之陳柏舟於原審證述：警察進來後，叫我們不要動，當時警
    察曾搜葉庭皮包，搜索前，未與葉庭對話，同意書係警
    察搜索之後，在場人接續簽名等語（見原審卷第313 頁至
    第316 頁）；證人即實施搜索當時在場之林志諺則於原審證
    稱：警察持槍衝進來，拿槍指著我們，叫我們不要動，嗣警
    方從葉庭皮包取出愷他命等物，同意書係警察搜索之後，
    在場人接續簽名等語（詳原審卷第323 頁至第326 頁）。
    因證人張珣、陳柏舟及林志諺所陳述搜索之情節互核一致；
    且參以證人陳貴鵬復於原審證稱：我們有掏槍等語（詳原審
    卷第336 頁第1 行以下）、證人吳政誼再於原審證述：進
    去的時後，會叫大家不要動等語（詳原審卷第346 頁第7
    行以下），如警員於實施搜索前，業已取得葉庭等人同意
    ，則在其同意配合下，實施搜索警員又何需於進門後，為掏
    槍、喝令在場人員不要動之行為，顯見證人張珣、陳柏舟及
    林志諺前開所陳，應可採信。本件應係未經受搜索人事先同
    意，即貿然實施搜索，縱搜事後簽名同意，因搜索行為已實
    施完畢，尚難認符合同意搜索之要件，該搜索程序應有明顯
    瑕疵至灼。
  (五)綜上，因警方搜索程序並非合法，是該搜索所得之愷他命 2
    包、電子磅秤1臺、ACETAMINOPHEN（即解熱鎮痛劑）1 包等
    物，便屬違反法定程序所取得證據。惟上開搜索程序所取得
    之證據，是否無證據能力，依刑事訴訟法第158 條之4 規定
    ，並參以該條立法理由，應依前述7 個標準判斷。爰審酌本
    件執法人員雖違反法定程序取證，並侵害被告基本人權，惟
    因本件既經警多日跟監、監聽，研判被告甲○○欲為毒品交
    易，顯非全然無據，且其等已依法定程序聲請搜索票，僅因
    該搜索票所載地址錯誤致無法搜索，如於搜索前，警員事先
    與法院聯繫，經由即時更正、事後補蓋法官印章之程序，在
    法官授權下，亦可輕易查扣本件毒品等物，是執法人員執行
    搜索雖有瑕疵，但其違背法定程序應非恣意為之，該違背法
    定程序之情節及侵害犯被告權益亦甚輕微，本件執法人員執
    法觀念，在過失情節甚輕下，已可獲得自我警惕之效用，實
    無藉由排除證據能力以導正執行人員執法觀念之必要。再參
    以本件查扣之愷他命近100 公克，數量非微，若流入市面，
    以每人施用之最大量而言，將使多數人受害，影響所及，不
    僅戕害國民健康，且毒品足使多數人上癮，增加未來毒品供
    應量，而危及社會治安及政府多年宣導反毒之用心，是權衡
    利害輕重，基於公眾公益之考量，本院認該查扣之愷他命等
    證物，應有證據能力。
貳、實體部分：
一、訊據被告甲○○矢口否認有何販賣愷他命之犯行，辯稱：伊
    每日施用愷他命5 至10克，購入上開愷他命並非供販賣之用
    ，而係供己施用；又因怕購買毒品時重量不足，故購入電子
    磅秤秤重，防止被騙；另為便於至搖頭店時，可分裝毒品攜
    帶，乃購買夾鏈袋，且買1 整包就是100 個，不能只買1 個
    ；再因伊施用愷他命時會頭痛，故添加ACETAMINOPHEN 解熱
    鎮痛劑，避免頭痛；若伊有販賣之意圖，為何不於朋友打電
    話詢問毒品價格時，自行販賣即可，反替朋友向他人詢問價
    格云云資為辯解。
二、經查：
  (一)被告甲○○係於93年3 月28日某時，以所有0000000000號行
    動電話（該行動電話申請人雖為被告之友人黃呈韋，然自始
    為被告所使用）均與姓名年籍均不詳、綽號「小皮」之成年
    男子聯繫購買愷他命事宜，欲以每公克650 元之價格，向「
    小皮」販入愷他命100 公克，俟達成買賣合意後，乃於93年
    3 月29日16時50分許，先透過不知情之姓名年籍均不詳、綽
    號「阿政」之友人，以3000元之價格，購入電子磅秤1 臺；
    旋於93年3 月29日23時許，依約在高雄市○○路、民權路口
    附近，除當場交付6 萬5000元予「小皮」，亦向「小皮」收
    受愷他命100 公克。又被告甲○○販入上開毒品、電子磅秤
    後，即將之置於隨身攜帶之LV皮包內，並隨即駕駛車牌號碼
    ZR- 5050號自小客車前往高雄市左營區○○○路139 之6號4
    樓其女友即同案被告葉庭住處，搭載葉庭至其友人何丹
    豪位於高雄市○○區○○路、學源街口之住處，停留至翌日
    凌晨6 時許，期間被告甲○○除取部分毒品供己施用外，其
    餘毒品則乘葉庭不注意時，除將其原置於LV皮包內之愷他
    命1 包（含包裝袋，驗前毛重為91公克、驗後毛重為89.69
    公克）取出，藏放於葉庭所攜帶之手提袋內層暗袋內，再
    將該LV皮包【內有電子磅秤1 臺、ACETAMINOPHEN （即解熱
    鎮痛劑）1 包（含包裝袋，驗前毛重為33公克、驗後毛重為
    32.8公克）、愷他命1 包（含包裝袋，驗前毛重為3.5 公克
    、驗後毛重為3.26公克）】放於葉庭前開手提袋內。另被
    告甲○○駕車搭載葉庭離開何丹豪住處後，於返回高雄市
    苓雅區○○路62巷17號34樓之2 租屋處途中，乃於「小北百
    貨」，購買空夾鏈袋1 包（連同將夾鏈袋合裝1 包之外包裝
    夾鏈袋1 個，合計101 個），且將之置於口袋內。嗣於93年
    3 月30日上午6 時40分許，被告甲○○、葉庭返回前開新
    光路租屋處時，為警查獲，並分別於被告甲○○口袋內、所
    有LV皮包內（置於葉庭所攜帶之手提袋內），及葉庭所
    攜帶之手提袋內層暗袋內，扣得前開愷他命2 包（均含包裝
    袋，重量詳前）、電子磅秤1 臺、空夾鏈袋1 包（101 個）
    、行動電話1 具（XG966 型，電話號碼為0000000000號）及
    ACETAMINOPHEN （即解熱鎮痛劑）1 包（含包裝袋，重量同
    前）等事實。業據被告甲○○、葉庭於警詢、偵查及原審
    調查、審理時供陳明確在卷（詳警卷第7 頁第6 行以下、第
    14頁倒數第6 行以下、第16頁第5 行以下；偵查卷第9 頁背
    面、第10頁正面全部、第10頁背面第1 行至第6 行、第11頁
    第6 行以下、第21頁倒數第2 行以下；原審卷第18頁、第
    20頁第8 行以下、第22頁第3 行以下、第27頁第3 行後半段
    以下、第28頁第3 行至第14行、第361 頁全部、第362 頁第
    1 行至第7 行），且渠前後所述情節大致相符。再者，扣案
    之愷他命2 包、ACETAMINOPHEN （即解熱鎮痛劑）1 包，經
    送驗後，確含有愷他命【混有ACETAMINOPHEN （即解熱鎮痛
    劑）、SULFAMETHOAZOL成分】、ACETAMINOPHEN （即解熱鎮
    痛劑）成分之事實，亦有高雄市立凱旋醫院93年4 月20日高
    市凱醫檢字0930002043號函附濫用藥物成品檢驗報告附偵查
    卷可稽（詳偵查卷第36頁以下）。此外，復有搜索票、扣押
    筆錄、扣押物品收據、扣押物品目錄表及照片附警卷可參（
    詳警卷第1 頁至第3 頁、第5 頁、第45頁至第47頁）。是上
    開事實，應堪以認定。
  (二)購買毒品之原因眾多，或有基於量多存有議價空間之考量，
    是購買毒品重量縱然甚多，亦不能逕為認定販賣毒品之唯一
    依據。惟一般就施用毒品而言，施用毒品者不論購買毒品多
    寡，均可按平日之施用量，酌量取用毒品施用，衡情應無為
    求分裝施用，乃自備空夾鏈袋、磅秤秤重分裝之必要；再毒
    品乃係高價之物，購買該毒品施用者，似無準備大量之小型
    夾鏈袋，於購得之後自行分裝為多數小包，以使毒品沾染、
    殘留於分裝袋上，而徒增浪費之理。本件經警查獲後，經採
    集被告尿液送驗，結果呈愷他命陽性反應，可知被告確有施
    用第三級毒品愷他命等情，固有高雄市立凱旋醫院93年4 月
    12日濫用藥物尿液檢驗報告、尿液採證代碼對照表附偵查卷
    可參（詳偵查卷第33頁、第34頁背面）。惟因被告甲○○供
    承：其已施用第三級毒品愷他命半年等語（詳原審卷第31
    頁第6 行以下），顯見被告並非初次施用第三級毒品，於查
    獲前應已有施用第三級毒品愷他命之經驗、習慣，且施用期
    間並非短暫，是依施用毒品之期間、經驗而言，被告應足可
    瞭解自身施用毒品之界限，控制施用數量，而酌量取用毒品
    ，豈有再以空夾鏈袋分裝施用之必要，反而徒增浪費。是扣
    案空夾鏈袋、電子磅秤，應非僅供分裝施用毒品之用。是被
    告甲○○辯稱：其為便於至搖頭店時，可分裝毒品攜帶，才
    購買夾鏈袋，且買1 整包就是100 個，不能只買1 個云云，
    是否屬實，已有疑議。
  (三)另被告甲○○固於警詢、偵查及原審調查時分別供稱：1 次
    約吸食5 公克愷他命，每天均施用等語（詳警卷第11頁第 7
    行以下）；1 天就吸10公克等語（詳偵查卷第22頁第4 行以
    下）；每天施用10公克，所以要大量購買比較便宜等語（詳
    原審卷第31頁第6 行以下）。惟愷他命一般施用劑量為體
    重每公斤1 至4.5 毫克，愷他命致死量，依目前已發表之文
    獻THE REGISTRY OF TOXIC EFFECTS OF CHEMICALSUBSTANCE
    S （HTTP：WWW.CDC.GOV/NIOSH/RTECS/GW155CC0.HTML） ，
    人體口服最低致死量為13.333MG/KG ，以體重60公斤之成人
    計算，其最低致死量約為800 毫克（即8 公克），如每人每
    日服用10公克純愷他命，有極大能會立即致死等情，有行政
    院衛生署管制藥品管理局93年12月10日管檢字第0930011789
    號函、法務部調查局94年1 月20日調科壹字第09400018240
    號函附本院卷可參（見原審卷最後第2 頁以下、原審卷
    第11頁）。又經本院函查高雄醫學大學附設中和紀念醫院，
    本件扣案之愷他命，被告如每日施用5 至10公克，是否已超
    出一般施用之劑量？是否足以致死？經該院函覆：「依據文
    獻資料顯示愷他命致死例極少，人體施用4.5 公克以上即足
    以致死，如依（該函附件二）所顯示愷他命以靜脈、肌肉注
    射或合併其他致毒物則2.7 公克即足以致死。本件13份檢驗
    報告扣案愷他命均未附上純度（按因已混合ACETAMINOPHEN
    - 即解熱鎮痛劑），故被告每日施用5 至10公克雖已超出一
    般施用之劑量，但無法確定一定致死」等語，此有該院97年
    9 月9 日高醫附科字第0970002972號函在卷可參（見本院卷
    第58-62 頁）。準此而論，雖愷他命致死量因個人體質、代
    謝情況、耐藥性、接觸時間長短、毒品純度因素影響，但由
    於被告已施用愷他命半年，縱非施用純質愷他命，因其施用
    量甚大，已超出前開一般施用愷他命之劑量，甚至幾達可能
    致死量，則被告甲○○是否每日施用10公克愷他命，已非無
    疑；況被告甲○○半年來每日均施用愷他命10公克，長久以
    來，應已成癮而有繼續施用毒品之傾向，然其送觀察勒戒後
    ，並無繼續施用毒品之傾向，有臺灣高等法院被告前案紀錄
    表可參，則其辯稱：每日施用10公克愷他命等語，無非係欲
    藉由每日施用毒品數量眾多，以合理化其1 次大量購入毒品
    之事實，顯屬臨訟杜撰之詞，委無足採。至被告甲○○嗣雖
    翻異其供，改稱：每日施用5 公克等語（見原審院卷第36
    頁第11行以下），惟被告所為上開辯詞係在原審收受前開函
    文回覆之後，被告甲○○顯係受到該函文影響而翻供，亦難
    採信。
  (四)又被告甲○○於93年3 月29日16時50分許，透過不知情之姓
    名年籍均不詳、綽號「阿政」之友人，以每臺3000元之價格
    ，購入電子磅秤2臺（被告甲○○購入2 臺，但本件僅扣得1
    臺）等情，有監聽譯文資料附偵查卷可參（詳偵查卷第45頁
    倒數第2 行以下，A 、B 對話內容相反），並經原審當庭勘
    驗監聽錄音帶屬實（見原審卷第124 頁倒數第1 行以下）
    。由於被告甲○○陳稱其已施用毒品半年，如依其所述施用
    量，毒品需求量應甚龐大，則其購買毒品之次數、機會應甚
    多，被騙之機率亦甚大，如其有意防止受騙，而購買電子磅
    秤，並於購入毒品時秤重，為何不於之前購入，反於6 個月
    之後再購買？況為防止受騙，僅購入電子磅秤1 臺即可，為
    何1 次購入2 臺，則被告甲○○辯稱：因怕購買毒品時重量
    不足，故購入電子磅秤秤重，防止被騙等語，實與常情有違
    ，並難置信。
  (五)再者，愷他命為鎮痛、麻醉劑；而ACETAMINOPHEN 則具有解
    熱鎮痛之效果，其適應症為頭痛、牙痛、月經痛、神經痛及
    肌肉痛等，有前開行政院衛生署管制藥品管理局93年12月10
    日管檢字第0930011789號函附本院卷可參。因上開愷他命、
    ACETAMINOPHEN 均具有鎮痛之效果，服用後固會使人降低疼
    痛之感覺，被告甲○○前開所辯乍聽似不無理由。惟愷他命
    已具有使人降低疼痛之感覺，且具麻醉劑效用，服用後會不
    致於感覺頭痛，增加痛苦，否則如愷他命會使人產生痛苦，
    為何社會中仍有許多人甘冒風險而趨之若騖？則被告甲○○
    辯稱：服用愷他命時會頭痛等語，殊難採信。況扣案之愷他
    命2 包，經送驗後，確含有愷他命【混有ACETAMINOPHEN （
    即解熱鎮痛劑）、SULFAMETHOAZOL成分】，已有前開高雄市
    立凱旋醫院函附濫用藥物成品檢驗報告附偵查卷可稽（詳偵
    查卷第36頁以下），被告甲○○販入之愷他命既已添加ACET
    AMINOPHEN 成分，應足可降低疼痛感，如被告甲○○僅係單
    純施用毒品，應無再添加ACETAMINOPHEN 之必要，然其竟持
    有ACETAMINOPHEN ，且重量高達33公克，基於扣案愷他命均
    已混有ACETAMINOPHEN 成分，顯見ACETAMINOPHEN 添加於愷
    他命目的，除用以增加毒品重量，藉比販售牟利；一方面係
    與愷他命同時發生鎮痛解熱之效果，而被告甲○○在販入愷
    他命既已添加ACETAMINOPHEN 成分下，仍持有大量之ACETAM
    INOPHEN ，應係基於同一目的，用以增加毒品重量而牟利至
    明。
  (六)此外，93年3 月29日凌晨，被告甲○○於其朋友打電話詢問
    毒品價格時，曾替朋友向他人詢問價格一節，固有前開監聽
    譯文資料可參（詳偵查卷第45頁以下、原審卷第123 頁以
    下）。惟被告甲○○係於93年3 月29日23時許之後，方販入
    毒品，於其朋友打電話詢問毒品價格時，因無毒品供販賣，
    是其另向他人探詢價格，而未自己販賣毒品給其朋友，亦不
    悖於常情，是被告甲○○此部分之辯詞，亦無法採為有利之
    認定。
  (七)末按「販賣毒品罪，並不以販入後行賣出為構成要件，祇須
    意圖營利而購入毒品或賣出毒品，有一毒品，有一於此，其
    犯罪即完成，而所謂『意圖』，即犯罪之目的，原則上不以
    發生特定結果為必要，即祇須有營利之意圖為已足，不以買
    賤賣貴而從中取利為必要」，此有最高法院67年度台上字第
    2500號判例、68年度台上字第606 號判例意旨可參，是被告
    人以上詞置辯，已難遽為被告有利之認定。且被告一次即購
    入上開大量第三級毒品愷他命，不僅超出一般人之正常吸食
    量甚多，況如上述扣案愷他命2 包，各包驗前毛重分別為91
    公克、3.5 公克，重量差異甚鉅，是本件尚難以被告片面供
    述，即認被告並無販賣之意圖。況販賣毒品係政府大力嚴格
    查緝之違法行為，非可公然為之，一般買賣毒品之時地均極
    私密，難以探知，而每次買賣之價量，亦隨時隨雙方關係之
    深淺、當時之資力、需求程度及對行情之認知等因素，機動
    的調整，因之販賣之詳細時間地點及利得，除經坦承犯行，
    或價量均達到明確外，委難察得實情，職是之故，縱未確切
    查得販賣時地及賺取之實際差價，但除別有事證，足認係按
    同一價格轉讓確未牟利外，尚難執此認販賣毒品之事證有所
    不足，致知過坦承者難辭重典，飾詞否認者反得逞僥倖，而
    失情理之平。且愷他命價格昂貴，取得不易，凡為販賣之不
    法勾當者，苟無利可圖，應無甘冒被查緝法辦重刑之危險。
    本件被告以行動電話與姓名年籍均不詳、綽號「小皮」之成
    年男子聯繫，以每公克650 元之價格，向「小皮」販入愷他
    命100 公克之合意後，為分裝毒品販賣，於93年3 月29日16
    時50分許，又透過姓名年籍均不詳、綽號「阿政」之友人，
    以3000元之價格，購入電子磅秤一台，欲待販入愷他命後，
    即行秤重分裝，並於返回高雄市○○區○○路62巷17號34樓
    之2 租屋處途中，於「小北百貨」，購買空夾鏈袋1 包（內
    計100 個），且將之置於口袋內，預備供販賣分裝毒品所用
    。準此，被告上開販入第三級毒品之舉，主觀上確有從中賺
    取買賣差價牟利之意圖，應屬合理之認定。
  (八)綜上所述，被告甲○○以前詞所辯，無非避就卸責之詞，不
    可採信。從而，本件事證明確，被告甲○○販賣第三毒品愷
    他命之犯行，應堪以認定。
三、按行為後法律有變更者，適用行為時之法律，但行為後之法
    律有利於行為人者，適用最有利於行為人之法律，修正後刑
    法第2 條第1 項定有明文。再按本次法律變更，比較時應就
    罪刑有關之共犯、未遂犯、想像競合犯、牽連犯、連續犯、
    結合犯，以及累犯加重、自首減輕暨其他法定加減原因（如
    身分加減）與加減例等一切情形，綜其全部罪刑之結果而為
    比較（最高法院95年5 月23日95年度第8 次刑庭會議決議參
    照）。查本件被告行為後，有關論罪科刑所適用之刑法業於
    94年2 月2 日修正公布，95年7 月1 日起施行，而有下列變
    更，茲分述如下：
  (一)修正前刑法第37條第1 項規定：宣告6 月以上有期徒刑，依
    犯罪之性質認為有褫奪公權之必要者，宣告1 年以上10年以
    下褫奪公權；修正後刑法第37條第2 項則規定：宣告1 年以
    上有期徒刑，依犯罪之性質認為有褫奪公權之必要者，宣告
    1 年以上10年以下褫奪公權。惟因從刑附屬於主刑，除法律
    有特別規定者外，依主刑所適用之法律，而不單獨為新舊法
    之比較（參見最高法院95年第8 次刑事庭會議）。
  (二)法定罰金刑部分：刑法第33條關於罰金數額之規定，由銀元
    1 元以上，修正為新臺幣1 千元以上，以百元計算。本件被
    告所犯毒品危害防制條例第4 條第3 項規定，得併科新台幣
    500 萬元以下罰金，其修正結果，法定刑之罰金刑最高額部
    分數額雖與修正前相同，惟最低額部分則均已提高為新臺幣
    1 千元，經比較新、舊法之結果，應以修正前之舊法對被告
    較為有利。
  (三)綜合比較，依刑法第2 條第1 項前段之規定，以整體適用修
    正前刑法之規定，對被告較為有利。
四、查愷他命（Ketamine）係毒品危害防制條例第2 條第2 項第
    3 款所明定之第三級毒品，未經許可，不得製造、販賣。次
    按所謂販賣行為，並不以販入之後復行賣出為要件，祇要以
    營利為目的，將禁藥購入或賣出，有一於此，其犯罪即為完
    成；又販賣毒品之所謂販賣行為，係行為人基於營利之目的
    ，而販入或賣出毒品而言。販賣毒品者，其主觀上須有營利
    之意圖，且客觀上有販賣之行為即足構成，至於實際上是否
    已經獲利則非所問，分別有最高法院67年台上字第2500號判
    例要旨、最高法院93年台上字第1651號判決要旨可資參照。
    本件被告甲○○購入上開愷他命時，即有販賣以牟利之意圖
    ，揆諸上揭裁判意旨，其販賣愷他命販賣第三之行為已屬完
    成，雖未及販出即被查獲，仍該當販賣第三級毒品罪。核其
    所為，係犯毒品危害防制條例第4 條第3 之販賣第三級毒品
    罪，公訴意旨記載被告甲○○係犯意圖販賣而持有第三級毒
    品罪，容有誤會，惟公訴人於原審已當庭變更起訴法條，並
    經原審院諭知罪名變更，並予敘明。
五、原審據以論處被告甲○○罪刑，固非無見；惟查：(一)供販賣
    毒品所用之物，應依毒品危害防制條例第19條第1 項規定沒
    收，固為刑法第38條有關沒收之特別規定，採義務沒收主義
    ，但上開法條既無「不問屬於犯人與否，沒收之」之規定，
    自仍有刑法第38條第1 項第2 款、第3 項前段之適用，即仍
    應以該物品屬於犯人所有者為限，始應依上開規定予以沒收
    。原判決以扣案之電子磅秤、空夾鏈袋、行動電話手機及AC
    ETAMINOPHEN （即解熱鎮痛劑）均係供販賣第三級毒品所用
    之物，而依上開法條規定予以宣告沒收。惟上開物品是否為
    被告所有，原判決事實欄及理由欄均未予說明，已有未合。
    (二)查扣之上開鎮痛解熱劑1 包及空夾鏈袋1 包（100 個），
    鎮痛解熱劑既尚未摻入愷他命中，空夾鏈袋亦尚未分裝毒品
    ，且被告販入愷他命後，亦尚未賣出即被查獲，則上開鎮痛
    解熱劑及空夾鏈袋應係預備供販賣第三級毒品所用之物，並
    非供販賣第三級毒品所用之物，原判決依毒品危害防制條例
    第19條第1 項規定諭知沒收，其適用法則亦有未當。(三)持有
    第三級毒品者，並無刑罰規定，此依毒品危害防制條例第11
    條之規定自明，原判決以「被告甲○○販賣第三級毒品愷他
    命前之持有行為，本亦應論以持有之罪，惟其持有後進而販
    賣，其持有之低度行為應為販賣之高度行為所吸收，不另論
    罪」，似認被告持有第三級毒品行為亦成立犯罪，亦容有疏
    誤。被告上訴意旨否認犯罪，指摘原判決不當，雖無理由；
    惟原判決既有上開可議之處，自應由本院將原判決關於被告
    甲○○部分撤銷改判。審酌被告圖牟私利，販賣第三級毒品
    ，不僅危害社會治安，並戕害國民身心健康，惡性非輕，如
    流入市面，將此多數人受毒品侵害，惟念其尚未販出第三級
    毒品，並未獲利，並參以扣得第三級毒品之數量非微等一切
    情狀，仍如原審量處有期徒刑6 年，並依被告甲○○犯罪之
    性質，認有褫奪公權之必要，依刑法第37條第2 項，併予宣
    告褫奪公權3 年，以資懲戒。又扣案第三級毒品愷他命2 包
    （驗前毛重各為91公克、3.5 公克；驗後毛重各為89.69 公
    克、3.26公克。內含有ACETAMINOPHEN 、SULFAMETHOAZOL成
    分），係第三級毒品，有高雄市立凱旋醫院前開檢驗報告可
    參，依毒品危害防制條例第18條第1 項後段規定應「沒入銷
    燬」，固屬行政沒入範圍，惟同條例規定，凡製造、運輸、
    販賣、引誘他人吸用及轉讓第三級毒品，均有處罰明文，足
    證第三級毒品應屬違禁物（最高法院92年度台非字第138 號
    判決參照），因此該愷他命部分，應依刑法第38條第1 項第
    1 款之規定諭知沒收【至ACETAMINOPHEN 、SULFAMETHOAZOL
    成分部分，因與愷他命難以析離，應一併視為愷他命，而宣
    告沒收；至於鑑驗耗損之毒品部分，因已滅失，則毋庸再予
    宣告沒收】。另包裝第三級毒品愷他命所用之外包裝夾鏈袋
    2 個，因毒品危害防制條例第18條第1 項前段規定，得諭知
    沒收並銷燬之者，以查獲之毒品及專供製造或施用毒品之器
    具為限，並不及於毒品之外包裝；而毒品外包裝既係用於包
    裹毒品，防其裸露、潮濕，便於攜帶販賣，亦係供販賣毒品
    所用之物（詳最高法院92年度臺上字第1288號判決意旨），
    是該外包裝部分，自應依毒品危害防制條例第19條第1 項之
    規定，宣告沒收之。又扣案之電子磅秤1 臺、空夾鏈袋1 包
    （連同將夾鏈袋合裝1 包之外包裝夾鏈袋1 個，合計101 個
    ）、行動電話1 具（XG966 型，電話號碼為0000000000號）
    及ACETAMINOPHEN （即解熱鎮痛劑）1 包（含包裝袋，驗前
    毛重為33公克、驗後毛重為32 .8 公克），為被告所有，已
    據被告及其女友即同案被告葉庭分別於警訊時供述明確（
    見警卷第7-8 頁、14-15 頁），而該行動電話之申請人名義
    雖為黃呈韋（綽號堂偉），然始終為被告所使用一節，業據
    被告於警訊陳述屬實（見警卷第11頁、12頁），衡情自係被
    告以黃呈韋之名義所申請，是仍應屬被告所有至明；其中行
    動電話1 具1 臺及電子磅秤係供販賣第三級毒品犯罪所用之
    物，自應依毒品危害防制條例第19條第1 項之規定，宣告沒
    收之；另ACETAMINOPHEN 鎮痛解熱劑既尚未摻入愷他命中，
    空夾鏈袋亦尚未分裝毒品，且被告販入愷他命後，亦尚未賣
    出即被查獲，則上開ACETAMINOPHEN 鎮痛解熱劑及空夾鏈袋
    應係預備供販賣第三級毒品所用之物，則應依刑法第38條第
    1 項第2 款規定宣告沒收。至ACETAMINOPHEN （即解熱鎮痛
    劑）外包裝部分，因與ACETAMINOPHEN （即解熱鎮痛劑）難
    以析離，應一併視為ACETAMINOPHEN （即解熱鎮痛劑），而
    宣告沒收。至於上開物以外之其餘扣案物，或為林介、林志
    諺所有；或為被告甲○○所有（即NOKIA8250 型行動電話）
    ，但無證據證明與販賣毒品有關，爰不須告沒收之。再者，
    被告甲○○於93年3 月29日16時50分許，透過不知情之姓名
    年籍均不詳、綽號「阿政」之友人，以每臺3000元之價格，
    購入電子磅秤2 臺，但其中1 臺無法證明與販賣毒品有關，
    爰不須告沒收之。末查：由於被告甲○○所有LV皮包，雖放
    有愷他命等物，但應非販賣毒品所用之物，亦不須宣告沒收
    之，附此敘明。
六、同案被告葉庭（原名葉貞宜）部分，已經原審判決確定，
    自不另論列，附此敘明。
據上論結，應依刑事訴訟法第369 條第1 項前段、第364 條、第
371 條、第299 條第1 項前段，毒品危害防制條例第4 條第3 項
、第19條第1 項，刑法第2 條第1 項前段、第11條、第37條第 2
項（修正前）、第38條第1 項第1 款、第2 款，判決如主文。
本案經檢察官林應華到庭執行職務。
中    華    民    國    97    年    11    月    11    日
                  刑事第八庭    審判長法  官  洪兆隆
                                      法  官  李政庭
                                      法  官  陳志銘
以上正本證明與原本無異。
如不服本判決應於收受本判決後10日內向本院提出上訴書狀，其
未敘述上訴理由者，並得於提起上訴後10日內向本院補提理由書
狀（均須按他造當事人之人數附繕本）「切勿逕送上級法院」。
中    華    民    國    97    年    11    月    11    日
                                      書記官  盧雅婷
附錄本件判決論罪科刑法條：
毒品危害防制條例第4條第3項：
製造、運輸、販賣第三級毒品者，處5 年以上有期徒刑，得併科
新臺幣5百萬元以  下罰金。


司法院資訊處製作；財團法人民間司法改革基金會備份。
